臺灣高等法院刑事判決　　　　　　　　　　　　　九十二年度上訴字第三五六七號
　　上　訴　人
　　即　被　告　甲○○
　　指定辯護人　張樹萱律師
右上訴人因偽造有價證券案件，不服臺灣板橋地方法院九十二年度訴字第一四五０號
，中華民國九十二年九月五日第一審判決（起訴案號：臺灣板橋地方法院檢察署九十
二年度偵字第六０九五號）提起上訴，本院判決如左：
    主  文
原判決撤銷。
甲○○意圖供行使之用，而偽造有價證券，處有期徒刑貳年。附表一所示之本票捌紙
、附表二所示「李昌霖」署押捌枚均沒收。
    事  實
一、甲○○曾於民國七十二、七十三間，因違反票據法等案件，經臺灣臺北地方法院
    分別以七十二年度簡票字第一０五六四號、七十二年度簡票字第一五四三四號、
    七十二年度簡票字第一八一一０號、七十三年度簡票字第一一七一三號、七十三
    年度簡票字第一七八九號科罰金五萬元、一萬三千七百元、一萬六千三百元、六
    千三百元、六千元確定，嗣於九十二年八月間，因違反洗錢防制法案件，經臺灣
    板橋地方法院於九十三年一月十三日以九十二年度訴字第二三五一號判處有期徒
    刑四月，並諭知如易科罰金以三百元折算一日，現上訴於本院審理中（未構成累
    犯）。
二、甲○○於九十年十二月底向丙○○借款後未償還，嗣於九十一年五月一日，在臺
    北縣蘆洲市○○路三二七巷八一弄二號一樓（改址前係臺北縣蘆洲市○○路三十
    五巷十五弄二號）丙○○住處，雙方進行和解時，甲○○明知自己經濟狀況不佳
    ，而無償還債務之能力，除向丙○○訛稱其弟積欠之七萬八千三百四十四元債務
    亦由其負責外，並交付付款人板信商業銀行新興分行、發票人宏源實業社、面額
    新台幣《下同》十七萬八千三百四十四元、發票日九十一年四月三十日、票號Ｆ
    Ｍ0000000號支票一張與丙○○，擔保清償其兄弟二人之借款及利息，又
    基於偽造有價證券之犯意，在附表一所示之八張本票之發票人欄處偽造李昌霖之
    署押、附記足為表示其
    發票行為，而偽造『李昌霖』名義之本票八紙（詳如附表一所示，起訴書誤載為
    十七紙），且基於偽造私文書之犯意，在附表二所示之八張本票之發票人欄處偽
    造『李昌霖』之署押、附記足為表示其
    及捺指紋，惟未簽署發票日期（未完成發票行為），而偽造『李昌霖』名義之私
    文書八紙（詳如附表二所示），持交丙○○供作其兄弟二人積欠丙○○款項及利
    息之擔保，使丙○○陷於錯誤，而讓其以上開本票及支票清償其兄弟二人借用之
    款項及利息，足生損害於丙○○及『李昌霖』。嗣丙○○持前開支票，經提示後
    竟遭退票，而甲○○亦拒不還款且避不見面，經多方查證及調閱資料，得知甲○○真實姓名及
三、案經丙○○訴由臺灣板橋地方法院檢察署檢察官偵查起訴。
    理  由
一、訊據被告甲○○固坦承有於右揭時地向告訴人丙○○借款，並以李昌霖之名義簽
    發十六張本票以供擔保之情事，惟否認有偽造有價證券之犯行，辯稱：伊之別名
    係李昌霖，不是故意寫錯，且該
    云云。
二、經查：
(一)被告甲○○於偵查、原審中及本院審理時，均坦承前開時、地與告訴人丙○○，
    因消費借貸債務關係，成立和解時，除交付付款人板信商業銀行新興分行、發票
    人宏源實業社、面額十七萬八千三百四十四元、發票日九十一年四月三十日、票
    號ＦＭ0000000號支票一張與丙○○，並以『李昌霖』之名義簽立本票後
    交付告訴人丙○○，以供作清償被告甲○○及其弟乙○○借款之擔保等情（見偵
    卷第二五頁背面、原審卷第十九頁、本院卷第八六頁），核與告訴人丙○○於偵
    查、原審、本院審理中指訴之情節相符（見偵卷第二九頁背面、原審卷第一九頁
    、本院卷第五五至五八頁），並有偽造之如附表一所示本票八紙影本（見偵卷第
    七之二頁、第三八至四三頁）、如附表二所示之未完成發票行為之本票（私文書
    ）八紙影本在卷可稽（見偵卷第三一至三七頁），足認被告確有以李昌霖之名義
    簽立本票八紙及未成發票行為之本票（私文書）八紙後交付告訴人丙○○，以供
    作擔保。
(二)雖被告甲○○辯稱：伊之別名係『李昌霖』，不是故意寫錯，且該
    一時糊塗寫錯，伊有誠意清償欠款云云。原審公設辯護人辯護意旨略以：票據上
    簽名所用之名稱，不必以
    字記載為已足，不以簽全名為限，如僅簽姓或名者，亦生簽名之效力。又所簽者
    為一般之通稱、別名、藝名、雅號均無不可，而今被告辯稱其經算命，依算命師
    告知而另取名為「李昌霖」作為別名，依照被告所述，即以別名簽發本票，所為
    並無偽以他人名義簽發之意，應不構成偽造有價證券罪云云。
(三)惟據被告甲○○於檢察官偵訊時供稱：「（為何在本票上簽『李昌霖』？）因為
    我本名不好，所以就用『李昌霖』名義，已用三年多了，大家均知道『李昌霖』
    就是指我。」（見偵卷第二五頁背面），嗣於原審時旋改稱：「（『李昌霖』你
    在那裡用過這個名字？）沒有用過，只是我想改這個名字，因為算命師還沒算過
    。」（見原審卷第二九頁），足認被告從未使用過李昌霖之別名，且被告於前開
    本票上所簽立之「Ｚ000000000」，既非被告當時之
    能使相對人或客觀之第三人知李昌霖即係被告本人，被告若非意在脫卸票據責任
    、訛騙告訴人，何須在附表一、二所示本票，以『李昌霖』掩飾真名，且填載不
    實之
(四)況被告甲○○因其原
    日向臺北縣政府蘆洲市戶政事務所申請變更
    記申請書一紙在卷可稽（見原審卷第三五頁），若如被告所述，認甲○○之本名
    不佳，原可於申請變更
    ，益見其並無改名之意願，此外，本院復查無被告有使用「李昌霖」別名之事實
    ，其上開辯解，應屬臨訟編造之飾詞，不足採信。
(五)本院指定之辯護人辯護意旨並稱：被告甲○○與告訴人丙○○係認識十多年之鄰
    訴人與被告認識多年並基於朋友關係借款於被告，自無不知李昌霖為被告別名之
    理。且被告所簽立之本票係自九十一年五月廿五日起，每月還款八千，告訴人於
    九十一年七月廿四日對被告提起本件刑事告訴，而告訴狀上已載明被告甲○○（
    李昌霖），足見告訴人早知被告有使用別名李昌霖之情形。況被告自始均未否認
    有前開債務之存在，是被告之行為自與偽造有價證券罪之構成要件有間云云。
(六)惟右揭事實，業據告訴人丙○○於偵查、原審、本院審理中迭次指訴一致。
    告訴人於九十二年四月三十日偵查中指稱：「被告向我借都不還，我也有告他
      民事，他都不出庭，後來我們有去調解，他目前是還我一萬二千元，他當初開
      本票給我，開『李昌霖』的名讓我不知他本名。」（偵卷第二九頁反面）。
    告訴人於原審指訴：「（被告寫錯名字之後有無再還你錢？）．．．他名字寫
      錯，而且
    告訴人於本院審理時指陳：「（認識被告？）十幾年就認識，我是作水電的，
      被告住在我家民族路的後面，他有來向我買東西才認識被告，後來我搬家就沒
      有與被告往來。（被告有無否認向你借錢？）無，但他一直不出面處理。（當
      妳請求被告還錢時，被告有無稱李昌霖與他無關？）寫本票都是寫李昌霖，他
      認為都是他的債務，我民事告他時他都不出庭。（認識被告弟弟？）認識，與
      他有金錢往來。（認識多久？）二、三年。（你認為除了被告以外，有李昌霖
      向你借錢？）沒有，就只有被告。且被告也未否認。（有成立和解？）第一次
      和解時，被告有簽十幾張本票給我《庭呈原本經核與起訴書內容所示本票十六
      張之本案號碼相同》和解後他都沒還錢。九十一年十二月二日，被告有寫書面
      證明給我，到目前為止才還一萬二千元。（十六張本票未清償後，被告何時又
      與妳和解？）九十一年十二月一日再和解。（和解書是否你所蓋？）是的。（
      第一次和解，被告簽發李昌霖名義之本票十六張給你，為何願意收受？）我當
      時不知道他叫甲○○，他以李昌霖的名義簽發本票給我，且上面還有
      號，我就認為他是李昌霖，在地院（按：應為地檢署之誤）告他刑事時，經調
      閱資料才知道他叫甲○○。」等語（見本院卷第五五至五八頁），
    佐以被告甲○○於本院調查中供稱：「我與她（指告訴人丙○○）認識十幾年
      ，．．．她跟我弟弟有金錢往來，與我比較少往來。」等語（本院卷第五八頁
      倒數第六行），可認告訴人丙○○所指，其固於十幾年前就認識被告，嗣因告
      訴人搬家，即不再往來，尚具真實，被告與告訴人間，既較少往來，縱於十幾
      年前就認識，告訴人不知其真正姓名，洵未悖離常情，且告訴人堅詞不知被告
      真實姓名，係經由多方查問，才知被告真實姓名與
      九十一年七月二十四日向檢察官提起本件告訴時，其告訴狀固明載被告甲○○
      （李昌霖）及被告甲○○之正確
      籍謄本，猶見告訴人顯係於提起刑事訴訟前，根據被告之
      訴人迭次指證：於被告以李昌霖簽立本票當時並不知被告之真實姓名，尚屬實
      在，可以採信。辯護人執稱：被告與告訴人係認識十多年之鄰居，自無不知李
      昌霖為被告別名之理。告訴人於九十一年七月廿四日對被告提起刑事告訴，告
      訴狀上已載明被告甲○○（李昌霖），足見告訴人早知被告有使用別名李昌霖
      之情形云云，並非有據。
(七)雖證人即被告之弟乙○○於本院審理時證稱：「（李昌霖是否係被告甲○○之別
    名？）是的。（用這名字多久？）三、四年。（平常被告之家人、朋友如何稱呼
    被告？）有和別人要寫什麼書寫資料時都用李昌霖，我們還是叫他甲○○。（是
    否確實知道被告去辦更名？）我只知道三、四年都用李昌霖，但我不清楚他是否
    去更名。（被告及證人與告訴人丙○○相識多久？）認識，大概十年以上，與我
    們兄弟同時認識。（丙○○是否知道被告改名後姓名？）知道。」云云（見本院
    卷第九六、九七頁）。惟關於被告甲○○向案外人“阿義者”借錢有無立據一節
    ，經本院隔離訊問之後，證人即被告之弟乙○○證稱：「（有無看過被告使用李
    昌霖書寫的資料？）菜市場有借貸關係需寫字條時曾寫過李昌霖，其中有個叫阿
    義，押李昌霖的名字。（有無其他文書寫李昌霖？）不只在菜市場寫過。」云云
    （見本院卷九八頁）。被告有以『李昌霖』名義簽立字據予案外人“阿義者”，
    被告則供稱：「（之前有無以李昌霖名字與他人往來？）有，我在菜市場遇到朋
    友告訴他們及一些朋友我叫李昌霖。（在菜市場有無與別人金錢往來？）沒有。
    （在菜市場做什麼？）去菜市場買菜。（是否向阿義借錢？）有借二千元，但時
    間太久，沒開什麼之類的東西給他。」等語（見本院卷第九八、九九頁），否認
    有以『李昌霖』名義，簽立字據予案外人“阿義者”，被告與證人乙○○前開供
    證，南轅北轍，益見證人即被告之弟乙○○所證，要係迴護之詞。
(八)再者，被告雖自始均未否認前開債務，與被告於九十年五月一日，偽以李昌霖名
    義簽發如附表一所示之本票八紙及未完成發票行為之本票（私文書）八紙之事，
    亦無必然之關聯性，辯護意旨執此，亦非有理。
(九)綜上所述，本件事證明確，被告甲○○犯行堪以認定。
三、按「行使偽造有價證券，以取得票面價值之對價，固不另論詐欺罪（本院二十五
    年上字第一八一四號，三十一年上字第四０九號判例），但如以偽造之有價證券
    供作擔保或作為新債清償而借款，則其借款之行為，為行使有價證券以外之另一
    行為，其間有方法結果關係，應論以詐欺罪之牽連犯。」，最高法院六十二年第
    一次刑庭決議參照。又「同時偽造同一被害人之多件同類文書或同一被害人之多
    張支票時，其被害法益仍僅一個，不能以其偽造之文書件數或支票張數，計算其
    法益。此與同時偽造不同被害人之文書或支票時，因有侵害數個人法益，係一行
    為觸犯數罪名者迴異。」，最高法院著有七十三年台上字第三六二九號判例可資
    參照。被告甲○○於九十年十二月底向告訴人借款後未償還，雙方於九十一年五
    月一日和解時，被告甲○○竟基於偽造有價證券、私文書之犯意，偽造如附表一
    所示之本票八紙及附表二所示之未完成發票行為之本票（私文書）八紙，持交告
    訴人供作擔保，是核其所為，係犯刑法第二百十六條行使同法第二百十條之偽造
    私文書、同法第二百零一條第一項之偽造有價證券罪、及同法第三百三十九條第
    二項之詐欺得利罪。被告偽造署押部分，為偽造私文書或偽造有價證券之部分行
    為，偽造有價證券及偽造私文書後，復持以行使，行使偽造有價證券之輕度行為
    及偽造私文書之低度行為，應分別為偽造有價證券之高度行為及行使偽造私文書
    之高度行為所吸收，均不另論罪。被告以一行為同時觸犯偽造有價證券罪、行使
    偽造私文書罪，為異種想像競合犯，應從一重之偽造有價證券罪處斷。又所犯上
    開行使偽造有價證券罪、詐欺得利罪間有方法結果之牽連關係，為牽連犯，應從
    一重之偽造有價證券罪處斷。
四、又按票據法第一百二十條第六款規定，本票之發票年月日，為絕對必要記載之事
    項，欠缺票據法所規定之本票應記載事項，不能認為係有效之本票，自不構成偽
    造有價證券罪，但因該本票上記載之內容已足以表示一定之意思，且作為取信告
    訴人之憑證，仍不失為私文書，自應構成刑法第二百十條之偽造私文書罪。公訴
    意旨認被告甲○○於附表二所示空白本票上偽造「李昌霖」發票簽名部分，係犯
    刑法第二百零一條之偽造有價證券罪。容有未洽，起訴法條應予變更，附此敘明
    。
五、原審據以論罪科刑，固非無見。惟查：（一）被告甲○○係於九十年十二月底向
    告訴人丙○○借款未償還，而於九十一年五月一日與告訴人丙○○和解時，除交
    付支票乙紙外，並簽發如附表一、二所示之本票交與告訴人收執，以供其兄弟借
    款之擔保，乃原審竟認被告甲○○係於九十一年五月一日向告訴人借款並簽發如
    附表一、二本票，交與告訴人丙○○收執，以供其兄弟借款之擔保。又原審判決
    書附表編號六至十六之本票號碼應依序為『○四一三○七至○四一三一七』（詳
    如本院判決附表一、二所示），原判決附表誤載為『○四一六○七』、『○四三
    一○八至○四三一一七』，認定事實，容有未盡。（二）被告甲○○同時偽造如
    附表一所示本票及如附表二所示之未完成發票行為之本票（私文書），應僅成立
    單純一罪，乃原判決遽認被告甲○○係成立連續犯，容非允洽。（三）被告甲○○偽造前開有價證券後，持交告訴人丙○○收執，以供擔保，其供擔保之行為，
    為行使有價證券以外之另一行為，其間有方法結果關係，應論以詐欺罪之牽連犯
    ，乃原審竟認被告甲○○行使偽造有價證券，當然包含詐欺性質，不另論詐欺取
    財罪，尚有誤會。（四）被告甲○○於附表二所示八張空白本票上偽造「李昌霖
    」發票簽名部分，係犯刑法第二百十六條行使同法第二百十條之偽造私文書罪，
    公訴意旨認觸犯刑法第二百零一條之偽造有價證券罪，乃起訴法條變更，原審以
    公訴意旨就上開偽造私文書部分，漏未敘及，認與起訴部分有想像競合之裁判上
    一罪關係，係起訴效力所及，併予審究，洵非允當。（五）附表二所示之未完成
    發票行為之本票八張（私文書）上偽造之「李昌霖」之署押各一枚，應依刑法第
    二百十九條之規定宣告沒收，原審主文疏將本票八張（私文書）併予諭知沒收，
    亦欠妥適。被告甲○○上訴意旨，否認犯罪，並指摘原判決量刑過重，雖無理由
    ，惟原判決，既有前揭可議，要屬無可維持，應予撤銷改判。查被告李延植因教
    育程度不高，且有殘障，僅因向告訴人丙○○借款後未償還，於雙方和解時，為
    圖卸票據責任，致觸犯刑章，且行使前開偽造本票及文書後，已於九十一年十二
    月二日與告訴人達成和解，承認欠告訴人拾萬元，按月償還仟元，自達成和解
    後，迄今清償告訴人一萬二千元，有和解書及告訴人於偵查、本院審理中之陳述
    可按（偵卷第二九頁反面、本院卷第五七、六一頁），足認被告惡性尚非重大，
    且偽造之有價證券票面額累計僅八萬八千元，情輕法重，在客觀上足以引起一般
    之同情，如處以法定最低度之刑，猶嫌過重，應依刑法第五十九條規定，減輕其
    刑。爰審酌被告甲○○曾於七十二、七十三間，因違反票據法等案件，經臺灣臺
    北地方法院分別以七十二年度簡票字第一０五六四號、七十二年度簡票字第一五
    四三四號、七十二年度簡票字第一八一一０號、七十三年度簡票字第一一七一三
    號、七十三年度簡票字第一七八九號科罰金五萬元、一萬三千七百元、一萬六千
    三百元、六千三百元、六千元確定，嗣於九十二年八月間，因違反洗錢防制法案
    件，經臺灣板橋地方法院於九十三年一月十三日以九十二年度訴字第二三五一號
    判處有期徒刑四月，並諭知如易科罰金以三百元折算一日，現上訴於本院審理中
    （未構成累犯）。有本院被告全國前案記錄表、台灣板橋地方法院以九十二年度
    訴字第二三五一號判決附卷可參（本院卷第一三、一○六頁），及其犯罪之動機
    、目的、手段、所生危害以及犯罪後態度等一切情狀，量處如主文第二項所示之
    刑。如附表一所示之本票八張，係偽造之有價證券，應依刑法第二百零五條之規
    定宣告沒收。如附表二所示之未完成發票行為之本票八張（私文書）上偽造之「
    李昌霖」之署押各一枚，應依刑法第二百十九條之規定宣告沒收。
據上論斷，應依刑事訴訟法第三百六十九條第一項前段、第三百六十四條、第二百九
十九條第一項前段、第三百條，刑法第二百零一條第一項、第二百十六條、第二百十
條、第五十五條、第二百零五條、第二百十九條、第五十九條，罰金罰鍰提高標準條
例判第一條前段，判決如主文。
本案經檢察官吳國南到庭執行職務。
中　　　華　　　民　　　國　　九十三　　年　　　三　　　月　　二十六　　日
                              臺灣高等法院刑事第六庭
                                  審判長法  官  陳  春  秋
                                        法  官  高  明  哲
                                        法  官  洪  英  花
右正本證明與原本無異。
如不服本判決，應於收受送達後十日內向本院提出上訴書狀，其未敘述上訴之理由者
並得於提起上訴後十日內向本院補提理由書（均須按他造當事人之人數附繕本）。
                                        書記官  陳  威  霖
中　　　華　　　民　　　國　　九十三　　年　　　三　　　月　　三十一　　日
附錄：本判決論罪科刑法條全文
刑法第二百零一條第一項
意圖供行使之用，而偽造、變造公債票，公司股票或其他有價證券者，處三年以上十
年以下有期徒刑，得併三千元以下罰金。
刑法第二百十條
偽造、變造私文書，足以生損害於公眾或他人者，處五年以下有期徒刑。
刑法第三百三十九條
意圖為自己或第三人不法之所有，以詐術使人將本人或第三人之物交付者，處五年以
下有期徒刑、拘役或科或併科一千元以下罰金。
以前項方法得財產上不法之利益或使第三人得之者，亦同。
前二項之未遂犯罰之。
附表一：
┌─┬───┬────┬───┬────┬───┬────┬──────┐
│編│發票人│本票號碼│發票日│票載金額│到期日│行使對象│備        考│
│號│      │        │      │(新臺幣)│      │(受票人)│            │
├─┼───┼────┼───┼────┼───┼────┼──────┤
│一│李昌霖│041301  │5.1.│八千元  │5.│丙○○  │一本票影本見│
├─┼───┼────┼───┼────┼───┼────┤  偵卷第七之│
│二│同  右│041303  │同  右│同    右│6.│同右    │  二、三八至│
├─┼───┼────┼───┼────┼───┼────┤  四三頁    │
│三│同  右│041305  │同  右│一萬二千│8.│同右    │            │
│  │      │        │      │元      │      │        │            │
├─┼───┼────┼───┼────┼───┼────┤            │
│四│同  右│041306  │同  右│同    右│9.│同右    │            │
│  │      │        │      │        │      │        │            │
├─┼───┼────┼───┼────┼───┼────┤            │
│五│同  右│041307  │同  右│同    右│10.│同右    │            │
│  │      │        │      │        │      │        │            │
├─┼───┼────┼───┼────┼───┼────┤            │
│六│同  右│041308  │同  右│同    右│11.│同右    │            │
│  │      │        │      │        │      │        │            │
├─┼───┼────┼───┼────┼───┼────┤            │
│七│同  右│041309  │同  右│同    右│12.│同右    │            │
│  │      │        │      │        │      │        │            │
├─┼───┼────┼───┼────┼───┼────┤            │
│八│同  右│041310  │同  右│同    右│1.│同右    │            │
│  │      │        │      │        │      │        │            │
└─┴───┴────┴───┴────┴───┴────┴──────┘
附表二：
┌─┬───┬────┬───┬────┬───┬────┬──────┐
│編│發票人│本票號碼│發票日│票載金額│到期日│行使對象│備        考│
│號│      │        │      │(新臺幣)│      │(受票人)│            │
├─┼───┼────┼───┼────┼───┼────┼──────┤
│一│李昌霖│041304  │      │八千元  │2.│丙○○  │一本票影本見│
├─┼───┼────┼───┼────┼───┼────┤  偵卷第三一│
│二│同  右│041311  │      │一萬二千│2.│同右    │  至三七頁  │
│  │      │        │      │元      │      │        │            │
├─┼───┼────┼───┼────┼───┼────┤            │
│三│同  右│041312  │      │同    右│3.│同右    │            │
│  │      │        │      │        │      │        │            │
├─┼───┼────┼───┼────┼───┼────┤            │
│四│同  右│041313  │      │同    右│4.│同右    │            │
│  │      │        │      │        │      │        │            │
├─┼───┼────┼───┼────┼───┼────┤            │
│五│同  右│041314  │      │同    右│5.│同右    │            │
│  │      │        │      │        │      │        │            │
├─┼───┼────┼───┼────┼───┼────┤            │
│六│同  右│041315  │      │同    右│6.│同右    │            │
│  │      │        │      │        │      │        │            │
├─┼───┼────┼───┼────┼───┼────┤            │
│七│同  右│041316  │      │同    右│7.│同右    │            │
├─┼───┼────┼───┼────┼───┼────┤            │
│八│同  右│041317  │      │同    右│8.│同右    │            │
└─┴───┴────┴───┴────┴───┴────┴──────┘
